臺灣高等法院高雄分院民事判決
                                    110年度上易字第221號
上  訴  人  李詣超  

被上訴人    蘇進步  
訴訟代理人  林俊寬律師
上列當事人間請求給付不當得利事件，上訴人對於民國110年6月
18日臺灣高雄地方法院109年度重訴字第296號第一審判決提起上
訴，被上訴人並為訴之減縮，本院於111年3月23日言詞辯論終結
，判決如下：
    主      文
原判決第一項關於命上訴人給付超過新臺幣陸拾陸萬伍仟元部分
暨訴訟費用之裁判，均廢棄。
上開廢棄部分，被上訴人在第一審之訴駁回。
其餘上訴駁回。
第一（確定部分除外）、二審訴訟費用，由上訴人負擔百分之五
十八，其餘由被上訴人負擔。
    事實及理由
一、按於第二審為訴之變更或追加，非經他造同意，不得為之，
    但擴張或減縮應受判決事項之聲明者，不在此限，民事訴訟
    法第446 條第1 項但書、第255 條第1 項但書第3 款定有明
    文。被上訴人於原審聲明：㈠上訴人應給付被上訴人新臺幣
    （下同）12萬元及自起訴狀繕本送達翌日起至清償日止，按
    週年利率百分之5計算之利息；㈡上訴人應自民國109 年3 月
    6 日起至110 年10月12日前騰空遷讓返還系爭土地予被上訴
    人之日止，按月給付被上訴人6 萬元。嗣於本院審理中就原
    審判決勝訴部分，即上開聲明㈡部分，將原請求之期間19個
    月又7天，減縮為19個月，而請求上訴人給付114萬元（見本
    院卷第84頁），核屬減縮應受判決事項之聲明，合於上開規
    定，應予准許。
二、被上訴人起訴主張：兩造於於107 年10月12日簽定土地租賃
    契約書，約定被上訴人將坐落高雄市○○區○○段000000○0000
    地號土地（下合稱系爭土地）出租予上訴人，租賃期間自10
    7 年10月12日起至110年10月12日止，租金每月6 萬元，上
    訴人應於每月12日前繳納租金（下稱系爭租約）。詎上訴人
    自109 年1 月12日起未依約給付租金，經被上訴人於109 年
    2 月27日以存證信函定期催告上訴人支付欠繳租金12萬元，
    如於期限內不為支付，即以該函為終止系爭租約之意思表示
    。惟上訴人於109 年3 月5 日收受上開存證信函，仍未給付
    租金，系爭租約已於109 年3 月5 日終止。上訴人自109 年
    3 月6 日起已無占有使用系爭土地之權利，而仍持續占有使
    用，受有相當於每月租金6 萬元之利益，並致被上訴人受有
    同額之損害。爰依民法第179 條規定起訴，並聲明：㈠上訴
    人應給付被上訴人12萬元及自起訴狀繕本送達翌日起至清償
    日止，按週年利率百分之5計算之利息；㈡上訴人應自109 年
    3 月6 日起至騰空遷讓返還系爭土地予被上訴人之日止，按
    月給付被上訴人6 萬元。
三、上訴人則以：被上訴人原在系爭土地上經營釣魚場，嗣被上
    訴人於107 年10月12日將系爭土地出租予伊，同時以575 萬
    元之價格將其上之魚池及相關生財設備盤讓予伊及訴外人蘇
    宸儀經營。然被上訴人非系爭土地之所有權人，卻將系爭土
    地違法轉租；又事先未告知鄰地將興建大樓，經建商申請土
    地鑑界後發現設置於系爭土地上之鐵絲圍籬部分占用鄰地而
    遭拆除，致上訴人租賃範圍縮減，且因鄰地大樓施工期間因
    震動導致魚池中的魚難以上鉤，及伊慮及施工會產生掉落物
    之危險而請釣客勿靠近該側魚池，致上訴人受有釣魚場營業
    額下降之損失，此均可歸責於被上訴人，經要求被上訴人處
    理及賠償，均未獲置理。上訴人因被上訴人未能維持租賃物
    合於使用收益狀態，因此對被上訴人租金之請求主張同時履
    行抗辯，且就因此所受上開損害，得請求被上訴人賠償114
    萬元，與被上訴人請求之不當得利相互抵銷後，上訴人已無
    給付義務等語。
四、原審依被上訴人所請為其一部勝訴之判決，即判命上訴人應
    自109 年3 月6 日起至110 年10月12日前騰空遷讓返還系爭
    土地止，按月給付被上訴人6 萬元。上訴人不服，提起上訴
    ，並上訴聲明：㈠原判決不利於上訴人之部分廢棄。㈡上開廢
    棄部分，被上訴人在第一審之訴駁回。被上訴人則於本院審
    理中減縮原審判決主文第1項之期間以19個月計算，請求上
    訴人給付114萬元，並答辯聲明：上訴駁回。（被上訴人對
    於原審判決駁回其請求部分，未據聲明不服而告確定，已非
    本院審理範圍，下不贅述）。　　
五、兩造不爭執事項(本院卷第84頁)：  
  ㈠被上訴人於106年11月22日與訴外人陳重全簽定土地租賃契約
    書，由被上訴人向陳重全承租系爭土地，約定租賃期間為10
    6年11月22日至109年11月21日，每月租金3萬元。嗣雙方並
    口頭延續租約，自109年11月21日續租至110年10月12日（下
    稱Ａ租約）。
  ㈡被上訴人於107年10月12日將系爭土地轉租與上訴人，並簽立
    系爭租約，約定租賃期間自107年10月12日起至110年10月12
    日止，租金每月6萬元，上訴人應於每月12日前繳納租金。
  ㈢上訴人自109年1月12日起積欠2個月租金未給付，經被上訴人
    於109年2月27日以存證信函催告上訴人於函到5日內繳付積
    欠租金12萬元外，並表明如未給付即以該存證信函為終止系
    爭租約之意思表示，上訴人於109年3月2日收受上開存證信
    函，迄催告期滿仍未給付租金。 
六、被上訴人依民法第179條規定，請求上訴人給付自109年3月6
    日起至110年10月12日止，按月以6 萬元計算，合計114 萬
    元之不當得利，有無理由：
  ㈠上訴人抗辯：被上訴人並非系爭土地之所有人，卻違法轉租
    系爭土地，惟為被上訴人所否認。查，被上訴人向陳重全承
    租系爭土地後，嗣將系爭土地轉租予上訴人一節，為兩造所
    不爭執（見不爭執事項㈠、㈡），又證人陳重全證稱：109 年
    1 月間，兩造有到伊家中討論租約重新擬定事宜，那時伊已
    知被上訴人有將系爭土地出租他人，伊表示同意，也知悉兩
    造間系爭租約租期是到110 年10月間等語（見原審卷第73頁
    ）。足認被上訴人將系爭土地轉租予上訴人，原出租人陳重
    全知情且同意，被上訴人並無違法轉租之情事，上訴人上開
    主張，並不足採。況若陳重全未同意被上訴人轉租，其法律
    效果為陳重全得終止租約，此觀民法第443條規定可明，陳
    重全亦未曾因此終止租約，於上訴人依系爭租約使用系爭土
    地並無影響。
  ㈡又上訴人自109年1月12日起積欠2個月租金未再給付，經被上
    訴人於109年2月27日以存證信函催告上訴人繳付積欠租金外
    ，並表明如未給付即以該存證信函終止系爭租約，上訴人於
     109年3月2日收受上開存證信函，迄催告期滿仍未給付租金
    乙節，為兩造所不爭執（見不爭執事項㈢），堪信屬實。雖
    上訴人辯稱因鄰地鑑界致上訴人部分鐵絲圍籬遭拆除及租賃
    範圍縮減，復因受鄰地興建大樓之影響，致上訴人釣魚場營
    業額下降，被上訴人未維持租賃物合於使用收益狀態，主張
    同時履行抗辯云云。惟查，因契約互負債務者，於他方當事
    人未為對待給付前，得拒絕自己之給付，民法第264條第1項
    前段固有明文。然債務人享有同時履行抗辯權者，在未行使
    此抗辯權以前，仍可發生遲延責任之問題，必須行使以後始
    可免責。本件上訴人就其在被上訴人於109年3月7日（即3月
    2日後之5日）終止系爭租約意思表示到達前，何時曾行使同
    時履行抗辯權一節，固據提出兩造Line對話截圖、109年1月
    8日、同年6月19日存證信函及調解不成立證明書為證（見原
    審審重訴卷第69-71頁、本院卷第159-165頁），惟就上開事
    證內容觀之，僅可認上訴人曾去函要求被上訴人就租賃範圍
    縮減一事予以說明，及蘇宸儀曾聲請與被上訴人於109年2月
    20日至區公所進行調解，而兩造之Line對話中，上訴人亦僅
    提及調解時上訴人有表達鄰地施工致租賃面積縮減及其造成
    營業損失，被上訴人有答應要申請土地鑑界等語（見本院卷
    第163頁），即兩造僅曾就上開事宜進行協調，惟此尚不足
    認上訴人已有對被上訴人為行使同時履行抗辯權之表示，依
    上開說明，上訴人仍發生遲延給付租金之責任，堪認系爭租
    約已於109年3月7日（按起訴狀所載109年3月5日為存證信函
    送達蘇宸儀之時間，非上訴人）經被上訴人合法終止。
  ㈢按依不當得利之法則請求返還不當得利，以無法律上之原因
    而受利益，致他人受有損害為其要件，故其得請求返還之範
    圍，應以對方所受之利益為度；倘利益超過損害，應以損害
    為返還範圍，非以請求人所受損害若干為準。而無權占有他
    人所有物或地上物，可能獲得之相當於租金之利益，應以客
    觀上占有人所受之利益為衡量標準，非以請求人主觀上所受
    之損害為斷。又土地所有人固得依不當得利法則向無權占用
    土地之人請求返還相當於租金之損害金，惟其數額，除以遭
    占用之土地現值為基礎外，尚須斟酌土地所在位置、工商業
    繁榮程度、占用人利用土地所獲經濟價值及所受利益多寡等
    事項，並與鄰近土地租金相比較，以為決定。
　⒈被上訴人向陳重全承租系爭土地之租賃期限至110 年10月12
    日，則在該期限前被上訴人有權占用系爭土地。而兩造間系
    爭租約已於109 年3 月7 日經被上訴人合法終止，亦經認定
    如前，之後上訴人仍持續占用系爭土地，已無法律上權源，
    自應給付被上訴人相當於租金之不當利益，故被上訴人請求
    上訴人給付自109 年3 月7 日起至110年10月12日止，以19
    個月計算上訴人因無權占有系爭土地所獲相當於租金之不當
    得利，核屬有據。至被上訴人請求109年3月6日之不當得利
    ，雖非有理，惟其於本院減縮請求以19個月計算之不當得利
    ，該超逾之1日已為減縮之日數（即7日）所涵蓋，故對於被
    上訴人得請求19個月之不當得利並無影響，附此敘明。
　⒉本院審酌系爭土地屬高雄市仁武第三種住宅區用地，周邊大
    多為住宅，臨近中山高速公路鼎金系統交流道，位於高速公
    路東側，附近有八卦里滯洪公園，距八卦國小約車程3分鐘
    ，交通及生活機能尚可等情，有GOOGLE地圖資料可參（見本
    院卷第151頁）。而上訴人占用系爭1217之1土地之面積為24
    96.62平方公尺、系爭1220土地面積為280.22平方公尺，該
    兩筆土地109年申報地價依序為每平方公尺5,273元及5,818
    元，有土地登記謄本附卷可稽（見原審審重訴卷51、55頁）
    ，兼衡系爭土地所有人陳重全出租系爭土地予被上訴人之租
    金為每月3萬元，上訴人利用系爭土地與他人共同經營海釣
    場營業，惟系爭土地位處高雄市外圍，非市中心熱鬧區域，
    且上開無權占用期間適逢北側鄰地興建大樓，受施工震動及
    安全性考量，上訴人減少該側提供予釣客之空間，客觀上足
    認上訴人利用系爭土地經營海釣場收益受有相當影響等情，
    因認應以每月35,000元計算相當於租金之不當得利為適當。
    則被上訴人得請求上訴人以19個月計算之不當得利價額為66
    5,000元（35,000元×19個月）。被上訴人請求上訴人返還不
    當得利金額在上開範圍內，自屬有據，應予准許，逾此範圍
    者，則無理由。
七、上訴人得否主張對被上訴人有114萬元之債務不履行損害賠
    償債權並據以為抵銷抗辯部分：
　　上訴人主張因可歸責於被上訴人事由，致受有系爭土地上部
    分鐵絲圍籬遭拆除，並致租賃範圍縮減，及營業損失之損害
    ，依債務不履行法律關係，得請求被上訴人賠償114萬元云
    云，並提出其所經營之釣魚場108年1月至109年11月每月營
    收報表、照片5幀、繪圖資料截圖為證（見原審卷第49-52頁
    、本院卷第131-139、153-167頁），惟為被上訴人所否認，
    主張關於系爭土地上釣魚場設備之約定盤讓項目並不包括鐵
    絲圍籬，且其出租時曾告知上訴人北側土地要蓋大樓等語。
    查，
　㈠依兩造系爭土地租賃契約書第1條所示之承租標的係標明為高
    雄市○○區○○段0000○0○0000地號土地（見原審審重訴卷第59
    頁），即以系爭土地為承租範圍，並未載明係以現場地上物
    標示區域為其範圍，則承租範圍自應以土地登記謄本所載土
    地面積為準（合計2776.84平方公尺），而此面積亦為上訴
    人所不爭執（見本院卷第58頁），是縱認上訴人指稱因鄰地
    鑑界後，系爭土地上部分鐵絲圍籬因占用鄰地遭拆除乙情為
    真，惟該部分本非屬系爭土地範圍，而難認上訴人承租範圍
    有縮減，上訴人此部分所辯，尚不足採。
　㈡又系爭租約之標的為系爭土地，而非土地上之地上物，被上
    訴人固有併將系爭土地上之魚池現況及相關生財設備盤讓予
    蘇宸儀及上訴人，惟依上訴人提出之盤讓契約書所載，議定
    之盤讓項目並未包含系爭土地上之鐵絲圍籬，有盤讓契約書
    影本附卷可憑（見原審審重訴卷第67-68頁）。因此，縱認
    系爭土地上部分鐵絲圍確有占用鄰地而遭拆除，亦難認被上
    訴人有違反系爭租約之情事。
　㈢上訴人另主張被上訴人未告知鄰地將興建大樓之資訊，鄰地
    大樓動工期間因震動導致魚池中的魚難以上鉤，及慮及施工
    會產生掉落物之危險而請釣客勿靠近該側魚池，致上訴人受
    有釣魚場營業額下降之損失云云，惟依其所述，此為鄰地施
    工所致，非被上訴人行為造成；且其對於被上訴人是否確未
    告知、及如有告知對其承租系爭土地與否之決定有所影響，
    均未能舉證。再者，其提出之每月營收報表（原審卷第49-5
    2頁）為其單方製作，且無收、支原始交易憑證可資憑核，
    未能證明營收之真實性，及所謂營業額下滑之原因，故其請
    求被上訴人應賠償其因鄰地施工所受之營業損失，亦不足採
    。
　㈣依上，上訴人所提事證，並無法證明其對被上訴人有114萬元
    之債務不履行損害賠償債權，則其據以主張與上開應給付予
    被上訴人之不當得利金額為抵銷，即無理由。
八、綜上所述，被上訴人本於不當得利之法律關係，請求上訴人
    應給付自109 年3 月7 日起至110 年10月12日止（原審判決
    主文第1項所述「騰空遷讓返還系爭土地」等語，核無必要
    ），以19個月計算相當於租金之不當得利，於665,000元之
    範圍，應予准許，逾此部分之請求，為無理由，應予駁回。
    原審就超過上開應准許部分，為上訴人敗訴之判決，尚有未
    洽，上訴意旨求予廢棄改判，為有理由，爰由本院予以廢棄
    改判如主文第2項所示。至於原審就上開應准許部分判命上
    訴人如數給付，核無不合，上訴意旨指摘原判決該部分不當
    ，求予廢棄改判，為無理由，應予駁回。
九、本件事證已臻明確，兩造所為其餘攻擊、防禦及舉證，經本
    院審酌後，認與判決結論均無影響，爰不一一論列，附此敘
    明。
十、據上論結：本件上訴人之上訴一部為有理由，一部為無理由
    ，爰判決如主文。　　
中　　華　　民　　國　　111 　年　　4 　　月　　15　　日
                            民事第四庭   
                                審判長法  官  甯  馨
                                      法  官  何悅芳
                                      法  官  林雅莉
以上正本證明與原本無異。
本件不得上訴。　　　　　　　　　　　　　　　　　　
中　　華　　民　　國　　111 　年　　4 　　月　　15　　日
                                      書記官  陳雅芳